【裁判字號】    95,上,218
【裁判日期】    950808
【裁判案由】    確認債權不存在等
【裁判全文】
臺灣高等法院民事判決                   95年度上字第218號
上  訴  人  大眾商業銀行股份有限公司
法定代理人  丙○○
訴訟代理人  甲○○
            張炳煌律師
            蔚中傑律師
複 代理 人  余青慧律師
            高佩辰律師
被 上訴 人  十美企業股份有限公司
法定代理人  乙○○
被 上訴 人  丁○○
                        32號3樓
上列當事人間請求確認債權不存在等事件，上訴人對於中華民國
95年1月4日臺灣士林地方法院94年度訴字第731號第一審判決提
起上訴，經本院於95年7月25日言詞辯論終結，判決如下：
    主      文
上訴駁回。
第二審訴訟費用由上訴人負擔。
    事實及理由
壹、程序部分：
一、被上訴人十美企業股份有限公司（下稱十美公司）未於言詞
    辯論期日到場，核無民事訴訟法第386條各款所列情形，爰
    依上訴人之聲請，由其一造辯論而為判決。
二、按債權人或債務人，對於分配表所載各債權人之債權或分配
    金額有不同意者，應於分配期日1日前，向執行法院提出書
    狀聲明異議；其有為反對陳述者，應通知聲明異議人；異議
    未終結者，為異議之債權人或債務人，得向執行法院對為反
    對陳述之債權人或債務人提起分配表異議之訴；聲明異議人
    未於分配期日起10日內向執行法院為起訴之證明者，視為撤
    回其異議之聲明；經證明者，該債權應受分配之金額應行提
    存；前項期間，於第40條之1有反對陳述之情述，自聲明異
    議人受通知之日起算。強制執行法第39條第1項、第40條之1
    第2項後段、第41條第1項前段、第3項、第4項分別定有明文
    。原審法院民國94年執字第4069號強制執行事件，扣得被上
    訴人十美公司貨款債權金額新台幣（以下同）共2,579,850
    元，於94年5月5日製作分配表，原定於94年6月24日實行分
    配，並於94年5月27日將分配通知送達上訴人，上訴人於分
    配期日前之94年6月21日向原審法院執行處具狀對上開分配
    之金額聲明異議，原審法院執行處於同年月27日轉知被上訴
    人丁○○應於文到7日內表示意見，被上訴人丁○○於同年7
    月5日收受送達，同年月7日具狀反對更正分配表，原審法院
    執行處於同年月8日通知上訴人應於文到之日起10日內起訴
    並向該處為起訴之證明，該通知於同年月15日送達上訴人，
    上訴人於同年月22日向原審法院提起本件分配表異議之訴，
    並於同日向執行法院提出起訴狀影本為證。揆諸前揭說明，
    上訴人提起本件分配表異議之訴，已遵守法定之程式。
三、復按確認法律關係之訴，非原告有即受確認判決之法律上利
    益者，不得提起，民事訴訟法第247條第1項前段定有明文。
    而所謂即受確認判決之法律上利益，係指法律關係之存否不
    明確，原告主觀上認其在法律上之地位有不安之狀態存在，
    且此種不安之狀態，能以確認判決將之除去者而言（最高法
    院52年台上字第1240號判例意旨參照）。被上訴人丁○○對
    被上訴人十美公司取得台灣板橋地方法院（下稱板橋地院）
    93年促字第19673號支付命令暨確定證明書為執行名義，業
    據原審依職權調取上開卷宗核閱無訛，依民事訴訟法第521
    條規定，該支付命令與確定判決有同一效力。惟既判力僅及
    於支付命令之兩造，上訴人所為被上訴人丁○○、十美公司
    間上開債權不存在之主張，被上訴人丁○○否認之，上訴人
    主觀上認其在法律上之地位有不安之狀態存在，且此種不安
    之狀態，能以確認判決將之除去，揆諸前揭規定及說明，上
    訴人提起本件訴訟，應有確認利益，應先敘明。
貳、實體部分：
一、上訴人主張：原審法院94年執字第4069號清償票款強制執行
    事件，於94年6月24日實行分配，被上訴人丁○○以板橋地
    院93年促字第19673號支付命付為執行名義參與分配，主張
    參與分配之債權額為5,800萬元，並獲分配2,396,810元（包
    含執行費464,000元及清償債務金額1,932,810元），惟被上
    訴人十美公司於92年12月29日無預警停工且陷入財務危機，
    不可能仍於94年12月26日、31日開具如附表一所示面額共計
    5,800萬元之支票5紙予被上訴人丁○○，且被上訴人丁○○
    於事隔數月之93年4月9日始提示支票，主張借款予被上訴人
    十美公司，顯違常情，至被上訴人丁○○匯入訴外人黃錦琪
    帳戶之金額，不能證明係借予被上訴人十美公司，且匯款日
    期均在92年10月8日以前，與支票發票日期不符，又該帳戶
    於92年12月25日起帳戶餘額不到6,000元，顯見財務狀況不
    佳，竟仍於92年12月26日、同年月31日簽發面額高達5,800
    萬元之支票，亦與常理不符。應認被上訴人丁○○與十美公
    司間之債權並不存在，被上訴人丁○○於分配表所載之受償
    金額應全數剔除云云（原審為上訴人敗訴之判決）。並聲明
    ：(一)原判決廢棄。(二)廢棄部分，求為判決：1.確認被上訴人
    丁○○對被上訴人十美公司就板橋地院93年促字第19673號
    支付命令所示之債權不存在。2.原審法院94年執字第4069號
    強制執行事件如附表二之分配表，次序1、2所示被上訴人丁
    ○○所受分配金額2,396,810元，應予全數剔除，並將剔除
    之金額全部分配予上訴人。
二、被上訴人部分：
  (一)被上訴人十美公司未於言詞辯論期日到場，亦未提出書狀作
    何聲明或陳述。
  (二)被上訴人丁○○則以：被上訴人十美公司簽發如附表一所示
    支票向伊借款，因被上訴人十美公司為上櫃公司，無法直接
    匯款，故伊以本人、訴外人傅運鈞、張佳蒨、程大川等人之
    名義，將借款匯入訴外人即被上訴人十美公司財務長黃錦琪
    帳戶，被上訴人十美公司並於92年12月26日，提供其所有坐
    落於台北縣林口鄉○○段164地號土地暨其上822建號、門牌
    號碼台北縣林口鄉○○路7號之廠房為擔保，為伊設定本金
    最高限額7,000萬元之抵押權，伊對被上訴人十美公司之債
    權確實存在等語，資為抗辯。並聲明：上訴駁回。
三、兩造不爭執之事實：
  (一)上訴人為被上訴人十美公司之債權人，聲請對被上訴人十美
    公司之貨款債權2,579,850元強制執行（前經原審法院93年
    執全字第70號假扣押在案），經原審法院以94年執字第4069
    號清償票款強制執行事件受理。嗣被上訴人丁○○以板橋地
    院93年促字第19673號支付命令暨確定證明書為執行名義，
    聲請對被上訴人十美公司之財產強制執行，經原審法院以94
    年執助字第48號清償債務強制執行事件受理，與原審法院94
    年執字第4069號執行事件併案執行。
  (二)原審法院94年執字第4069號強制執行事件於94年5月5日製作
    分配表，定期於94年6月24日實行分配，依分配表所示，被
    上訴人丁○○於次序1分配執行費464,000元、次序2分配普
    通債權1,932,810元（債權原本5,800萬元、本息共計61,603
    ,945 元、分配比率3.13748％、不足額59,671,135元），上
    訴人於次序3分配普通債權183,040元（債權原本5,693,447
    元、本息共計5,833,984元、分配比率3.13748％、不足額
    5,650,944元）。
  (三)上訴人於分配期日前之94年6月21日向原審法院執行處具狀
    對上開分配之金額聲明異議，原審法院執行處於同年月27日
    轉知被上訴人丁○○於文到7日內表示意見，被上訴人丁○
    ○於同年7月5日收受送達，於同年月7日具狀反對更正分配
    表，原審法院執行處於同年月8日通知上訴人應於文到之日
    起10日內起訴並向該處為起訴之證明，該通知於同年月15日
    送達上訴人，上訴人於同年月22日向原審法院提起本件分配
    表異議之訴，並於同日向執行法院為起訴之證明。
  (四)被上訴人丁○○係以被上訴人十美公司簽發如附表一所示之
    支票暨退票理由書5紙聲請取得板橋地院93年促字第19673號
    支付命令，並主張簽發支票之原因關係為借貸。
四、兩造爭點在於：被上訴人丁○○與十美公司間，是否有債權
    債務關係存在？茲分述如下：
  (一)按確認法律關係不存在之訴，如被告主張其法律關係存在時
    ，應由被告負舉證責任（最高法院42年台上字第170號判例
    意旨參照）。又支票為文義證券及無因證券，支票上權利係
    依支票文義而發生，與其基礎之原因關係各自獨立，支票上
    權利之行使，不以其原因關係存在為前提，尚難因執有支票
    ，即得證明其所主張之原因關係為存在。被上訴人丁○○主
    張被上訴人十美公司向其借用5,800萬元，既為上訴人所否
    認，依舉證責任分配之原則，自應由被上訴人丁○○就主張
    已交付借款之事實，負舉證責任。
  (二)被上訴人丁○○主張其執有被上訴人十美公司簽發如附表一
    所示之支票5紙，被上訴人十美公司並提供坐落於台北縣林
    口鄉○○段164地號土地暨其上門牌號碼台北縣林口鄉○○
    路7號之廠房為擔保，為其設定本金最高限額7,000萬元之抵
    押權之事實，業據其提出他項權利證明書、土地所有權狀、
    建築改良物所有權狀、及如附表一所示之支票暨退票理由單
    影本5紙等影本為證（原審卷第38至40頁、第59至61頁），
    堪信為真實。至於被上訴人丁○○是否已交付借款予被上訴
    人十美公司部分，仍須由被上訴人丁○○舉證證明之。第按
    所謂交付，原不以現實交付為限，倘借與人已依轉帳方式，
    將借款撥入借用人之銀行帳戶內以代交付者，自仍發生與現
    實交付同等之效力。被上訴人丁○○主張其以本人、訴外人
    傅運鈞、張佳蒨、程大川等人之名義，將借款金額匯入被上
    訴人十美公司財務長黃錦琪設於聯信銀行之帳戶等情，業據
    其提出匯出匯款回條影本6紙為證（原審卷第62至64頁），
    原審並依被上訴人丁○○之聲請調取訴外人黃錦琪設於聯信
    銀行（已更名為新光商業銀行）之帳戶往來資料，依調取之
    資料所示，被上訴人丁○○於92年7月4日匯入130萬元、同
    年7月15日匯入10萬元、同年8月8日匯入370萬元、300萬元
    、同年8月26日匯入150萬元、同年9月12日匯入423萬元、28
    0萬元、同年10月8日匯入300萬元，共計1,963萬元；訴外人
    傅運鈞於92年12月17日匯入310萬元；訴外人張佳蒨於92年6
    月30日匯入150萬元、同年9月22日匯入60萬元、同年10月7
    日匯入150萬元、同年10月20日匯入220萬元、同年10月27日
    匯入257萬元、同年12月10日匯入500萬元、同年12月11日匯
    入260萬元、同年12月15日匯入470萬元、同年12月17日匯入
    170萬元，共計2,237萬元；訴外人程大川於92年6月30日匯
    入200萬元、150萬元、90萬元、同年8月29日匯入760萬元、
    同年10月8日匯入139萬元、同年10月15日匯入320萬元、同
    年10月23日匯入376萬元、同年12月19日匯入188萬元，共計
    2,223萬元。合計上開4人匯款金額已達6,733萬元，有新光
    商業銀行台北分行94年10月19日（94）新光銀台北字第99號
    函送之往來明細影本可稽（證物外放）。故被上訴人丁○○
    、訴外人傅運鈞、張佳蒨、程大川等人曾匯入被上訴人十美
    公司財務長黃錦琪設於銀行之帳戶合計金額為6,733萬元，
    應堪認定。
  (三)依上開訴外人黃錦琪之帳戶往來明細所示，被上訴人丁○○
    以其本人名義匯入之金額僅1,963萬元，而上訴人否認其他
    匯款人匯入之金額為被上訴人丁○○所匯，惟被上訴人丁○
    ○於原審主張其借予被上訴人十美公司之款項係匯入該公司
    財務長黃錦琪設於銀行之帳戶，並提出匯款回條以及聲請調
    閱該帳戶往來明細。調得黃錦琪銀行帳戶往來明細後，果有
    被上訴人丁○○所指匯款紀錄。倘該等匯款人匯入之金額與
    被上訴人丁○○無關，匯款回條何以由被上訴人丁○○持有
    ？被上訴人丁○○又如何得以知悉訴外人黃錦琪之帳戶內有
    訴外人程大川等人匯入之金額？足證被上訴人丁○○主張其
    以其他人名義匯款一事，尚非虛妄。
  (四)上訴人否認被上訴人丁○○等人匯入訴外人黃錦琪帳戶內之
    金額即屬借予被上訴人十美公司之金額，惟被上訴人丁○○
    向板橋地院聲請支付命令時，除提出被上訴人十美公司簽發
    如附表一所示之5紙支票外，亦另提出由訴外人黃錦琪簽發
    、被上訴人十美公司背書之支票23紙聲請發支付命令，因該
    23紙支票部分罹於票據法第130條所定追索權期限，而經該
    院以93年度促字第19673號裁定駁回，亦據原審依職權調取
    上開卷宗核閱屬實，足見訴外人黃錦琪與被上訴人十美公司
    間之財務關係確屬密切，參以被上訴人十美公司嗣於前揭最
    後一筆匯款92年12月19日匯入後不久，被上訴人十美公司即
    以上揭不動產於92年12月26日設定本金最高限額7,000萬元
    之抵押權（原審卷第38頁），是被上訴人丁○○主張其匯入
    訴外人黃錦琪帳戶內之金額，即係借予被上訴人十美公司之
    金額等語，信而有徵。
  (五)另上訴人主張被上訴人十美公司於92年12月29日無預警停工
    且陷入財務危機，訴外人黃錦琪帳戶於92年12月25日起餘額
    不到6,000元，不可能仍於94年12月26日、31日簽發如附表
    一所示面額高達5,800萬元之支票予被上訴人丁○○，且支
    票發票日期與匯款日期不符，顯見被上訴人2人間無債權債
    務關係存在云云，並提出新聞報導影本為證（原審卷第15
    頁）。惟按，第三人主張表意人與相對人通謀而為虛偽意思
    表示者，該第三人應負舉證之責（最高法院48年台上字第29
    號判例意旨參照）。被上訴人丁○○自92年6月起至同年12
    月止陸續借款予被上訴人十美公司，已如前述，而被上訴人
    十美公司於92年12月底發生財務危機，被上訴人丁○○為確
    保債權，於斯時要求被上訴人十美公司簽發支票並提供不動
    產設定擔保物權，至屬正常，所為與常理無違，上訴人主張
    此部分主張不能成立。
  (六)依上說明，被上訴人丁○○就支票原因關係存在，已盡其舉
    證責任，上訴人既未能舉證證明被上訴人間借貸關係為虛偽
    ，自無從否認被上訴人丁○○對被上訴人十美公司就板橋地
    院93年促字第19673號支付命令所示之債權存在。從而上訴
    人主張原審法院94年執字第4069號強制執行事件分配表應予
    更正乙節，即屬無據。
五、綜上所述，被上訴人丁○○對於其與被上訴人十美公司間借
    貸關係已盡舉證責任，上訴人未能證明該借貸關係為虛偽，
    則上訴人訴請將原審法院94年執字第4069號強制執行事件分
    配表所列被上訴人丁○○分配金額2,396,810元全數剔除，
    並將剔除金額全部分配予上訴人，為無理由，應予駁回。原
    審所為上訴人敗訴之判決，並無不合。上訴論旨指摘原判決
    不當，求予廢棄改判，為無理由，應予駁回。
六、兩造其餘之攻擊或防禦方法及未經援用之證據，經審酌後，
    認均不足影響判決之結果，無逐一論述之必要，併此敘明。
七、據上論結，本件上訴為無理由，依民事訴訟法第449條第1項
    、第463條、第385條第1項前段、第78條，判決如主文。
中    華    民    國    95    年    8     月    8    日
            民事第四庭  審判長法  官  張劍男
                              法  官  丁蓓蓓
                              法  官  游明仁
正本係照原本作成。
如不服本判決，應於收受送達後20日內向本院提出上訴書狀，其
未表明上訴理由者，應於提出上訴後20日內向本院補提理由書狀
（均須按他造當事人之人數附繕本）上訴時應提出委任律師或具
有律師資格之人之委任狀；委任有律師資格者，另應附具律師資
格證書及釋明委任人與受任人有民事訴訟法第466條之1第一項但
書或第二項（詳附註）所定關係之釋明文書影本。
中    華    民    國    95    年    8     月    9    日
                              書記官  于  誠
附註：
民事訴訟法第466條之1（第一項、第二項）：
對於第二審判決上訴，上訴人應委任律師為訴訟代理人。但上訴
人或其他法定代理人具有律師資格者，不在此限。
上訴人之配偶、三親等內之血親、二親等內之姻親，或上訴人為
法人、中央或地方機關時，其所屬專任人員具有律師資格並經法
院認為適當者，亦得為第三審訴訟代理人。
附表一：
┌──┬────┬────┬───┬─────┐
│編號│發票日  │面額    │退票日│支票號碼  │
├──┼────┼────┼───┼─────┤
│ 1  │92.12.26│600萬元 │93.4.9│ZQ0000000 │
├──┼────┼────┼───┼─────┤
│ 2  │92.12.31│1400萬元│93.4.9│ZQ0000000 │
├──┼────┼────┼───┼─────┤
│ 3  │92.12.31│1500萬元│93.4.9│ZQ0000000 │
├──┼────┼────┼───┼─────┤
│ 4  │92.12.31│1300萬元│93.4.9│ZQ0000000 │
├──┼────┼────┼───┼─────┤
│ 5  │92.12.31│1000萬元│93.4.9│ZQ0000000 │
└──┴────┴────┴───┴─────┘


司法院資訊處製作；財團法人民間司法改革基金會備份。
